臺灣高等法院花蓮分院刑事判決　93年度重選上更(三)字第13號
　　上訴人即
　　被　　　告　丙○○
　　上訴人即
　　被　　　告　甲○○
右上訴人即被告等因違反公職人員選舉罷免法等案件，不服臺灣
台東地方法院90年度訴字第277號，中華民國91年6月6日第一審
判決（起訴案號：臺灣台東地方法院檢察署90年度偵字第2197號
）提起上訴，經判決後，由最高法院第3次發回更審，本院判決
如左：
    主文
原判決關於丙○○、甲○○部分撤銷。
丙○○、甲○○共同對於有投票權之人，交付其他不正利益，而
約其投票權為一定之行使，丙○○處有期徒刑陸月，如易科罰金
以佰元折算壹日，褫奪公權貳年。甲○○處有期徒刑肆月，如
易科罰金，以佰元折算壹日，褫奪公權壹年。
    事實
一、丙○○曾任兩屆南投縣信義鄉長、第3屆立法委員，於向國
    民黨報准參選民國（下同）90年12月1日舉行投票之中華民
    國第5屆立法委員，為山地原住民立法委員候選人。甲○○
    係丙○○之妻弟，於競選期間，擔任丙○○之司機，並與丙○○至全省各地拜票，從事助選工作。90年11月4日下午2時
    許，南投縣「達瑪巒文化工作藝術團」（以下簡稱文化團）
    與「達瑪巒原住民重生協會」（以下簡稱重生協會），為感
    謝台東縣延平鄉民於921地震及桃芝颱風對南投縣信義鄉之
    賑災，在台東縣延平鄉鄉公所康樂台表演歌舞，以回饋延平
    鄉民。丙○○為藉機從事競選活動，於同日下午4時許表演
    即將結束前，前往現場，上台請求在場之觀眾支持其競選立
    法委員。表演結束後，丙○○與甲○○共同基於對有投票權
    之人，交付其他不正利益，而約其投票權為一定行使之犯意
    聯絡，在康樂台附近，共同邀約具有山地原住民立法委員投
    票權人之選民，及表演或工作人員，前往台東縣鹿野鄉○○
    路○段98號之「大酒桶餐廳」用餐，席開4桌，免費供食，到
    場與宴者者除輔選人高偉生、胡振英、邱朝榮、邱光明、江
    金英、丁○○、胡林增、邱光榮、胡榮典等（以上9人經本
    院判決無罪確定）人外，尚有具有山地原住民立法委員投票
    權之江國俊、邱國祥、胡芳妹、胡傳技（以上5人均經一審
    判處罪刑確定）、王武君、王邱惠美、古忠利（以上3人業
    經本院前審判處罪刑確定）、蔡金福（經本院前審判決免刑
    確定）等人，及其他人員，共約30人。席間，由丙○○發表
    演說請求在場之與宴者支持，而約其等投票權為一定之行使
    。江國俊、邱國祥、胡芳妹、胡傳技、王武君、王邱惠美、
    古忠利、蔡金福等有投票權之人，因收受丙○○之宴請，對
    於丙○○之請求，均予支持，而許以投票權為一定之行使。
    餐費則由甲○○至餐廳櫃台，以丙○○事先所交付之金錢，
    向負責人黃惠如結帳，總共支付新台幣（下同）15780元。
    嗣蔡金福於偵查機關發覺犯罪前，在90年11月16日，前往法
    務部調查局台東縣調查站自首並接受裁判。
二、案經法務部調查局台東縣調查站報請臺灣臺東地方法院檢察
    署檢察官偵查起訴。
    理由
一、本案檢察官起訴被告2人對於有投票權之人以飲宴方式賄選
    ，原審判有罪之後，被告提起上訴，本院歷審均判決有罪，
    最高法院第3次以江國俊、王武君、王邱惠美、邱國祥以及
    胡芳妹等人均證稱是臨時受人邀宴，則被告飲宴之目的是否
    與選舉有關有疑問發回更審。
二、訊據上訴人即被告丙○○對於其向國民黨報准參選中華民國
    第5屆山地原住民立法委員，曾與妻弟甲○○，於上開時間
    到台東縣延平鄉從事競選活動乙節，固不諱言，惟矢口否認
    有何行賄買票之情事，辯稱：「國民黨中央黨部規劃我在延
    平鄉全力經營，由延平鄉黨部負輔選之重責，延平鄉黨部主
    任丁○○協同黨工幹部胡振英、高偉生、邱朝榮、邱光明、
    邱光榮、胡榮典等人及助選員胡林增，全心全力投入輔選拉
    票，並非參加大酒桶餐廳之聚餐後，始決意投票給我；且大
    酒桶餐廳之聚餐，並非事先訂桌，而係臨時決定，我為勝選
    考量，隨時隨地與輔選人員密切聯繫，相信黨工、輔選幹部
    及親屬好友，定將本於同志情誼或族群意識，支持到底，乃
    參與餐會順便致謝，實為人情之常，我沒有說要他們支持我
    ，該餐會不是我請客，我也沒有拿錢給甲○○去付賬，直到
    調查站調查時我才知道是文化團安排請客的」云云。上訴人
    即被告甲○○雖坦陳於上開時地開車載丙○○從事拜票競選
    活動及支付大酒桶餐廳之聚餐費用15780元之事實，惟亦否
    認行賄買票之犯行，辯稱：「文化團表演結束後，我不曉得
    是誰邀高偉生等人到大酒桶餐廳吃飯，是金雅惠說等一下會
    有一些工作人員去吃飯，而拿給我20000元叫我去付帳的」
    云云。惟查：
    （一）被告丙○○為中華民國第5屆山地原住民立法委員選
          舉之候選人，而江國俊、邱國祥、胡芳妹、胡傳技、
          王武君、王邱惠美、古忠利、蔡金福等均為該選舉有
          投票權之人，有台東縣選舉委員會90年11月26日90東
          選1字第1759號函在卷可憑。而同案被告江國俊、邱
          國祥、胡芳妹、胡傳技、王武君、王邱惠美、古忠利
          、蔡金福等均於警訊及檢察官偵查供稱有到場參加聚
          餐，被告丙○○亦發表演說，請大家支持，大家到場
          參加接受丙○○的酒菜招待，大家到場均表示全力支
          持之意，當時現場氣氛很熱烈等情（見90年度選他字
          第43號卷第22頁、第23頁、第53頁至第58頁、第61
          頁、第64頁至第67頁、第82頁、第83頁、第91頁至第
          93頁、第96頁、第97頁、第99頁至第101頁、第120
          頁、第153頁、第158頁、第163頁、第196頁、第181
          頁、第191頁、第195頁、第200頁、第213頁）。上述
          9人亦均經原審及本院前審分別判處罪刑確定在案（
          其中蔡金福判決免刑確定）。亦有本案卷證可憑。復
          據證人即大酒桶餐廳負責人黃惠如於調查、偵查及原
          審審理時，供稱「90年11月4日下午4時40分，丙○○
          帶領胡振英等人，前來大酒桶餐廳，訂了4桌合菜，
          當天下午6時30分左右，有不認識的人士要買單，經
          我詢問才知道是丙○○的助理甲○○支付的，甲○○
          並稱以後還會再來光顧，並將他的行動電話00000000
          00告訴我，我當場記在丙○○宴客的帳單上」「沒有
          訂桌，是一群人臨時過來」「我有問他是吃什麼用意
          ？他說有候選人丙○○來這裡，他是丙○○的助理，
          他原本要留下丙○○之姓名，但我請他留下他本人之
          名字」「是一名自稱甲○○的年輕人以現金支付，費
          用15780元」「（帳單背面為何記載立委丙○○？）
          因為甲○○是丙○○的助理，本來是記丙○○，我問
          他是丙○○嗎？他說不是，是助理，但是付帳的是元
          惠男，所以我就記甲○○，因為我問他們為何來吃飯
          ，他說是立委丙○○請延平的人來吃飯。」等語綦詳
          （偵查卷第225、238、254頁，原審第2卷第60頁）。
          並有帳單及收據影本附卷可稽（偵查卷第231至234頁
          ）。足見90年11月4日下午4時左右，文化團表演結束
          時，被告丙○○及甲○○確曾邀請在場之人到大酒桶
          餐廳吃飯，丙○○並於宴席中發表演說，請求與宴者
          支持，投其一票，餐費15780元則由甲○○代為支付
          。嗣上述共同被告除蔡金福外，於原審或本院審理時
          翻異前供，或稱因為調查站提供餐廳帳單，才判斷是
          丙○○指示司機結帳；或稱誤以為是丙○○的助理邀
          請的；或稱說丙○○助理邀請的是講錯了，是文化團
          的人邀請的；或稱不知道誰邀請的或改稱並未投票給
          丙○○，而投給另外之候選人云云，均無非迴護之詞
          ，不足採信。
    （二）被告甲○○雖稱是金雅惠說等一下會有一些工作人員
          去吃飯，而拿20000元給伊叫伊去付帳的云云。證人
          金雅惠亦附和其詞，於原審證稱表演結束後有交2000
          0元給甲○○，請他處理工作人員之吃飯事宜等情。
          惟甲○○於調查及偵查中，係供稱「我不知道是誰去
          訂桌的，該餐費不是我付的」「我在離開大酒桶餐廳
          之前，沒有支付90年11月4日宴請延平鄉民的費用」
          （偵查卷第111、112、272頁）。如果上開大酒桶餐
          廳之餐費係由甲○○以金雅惠所交付之款項所支付，
          何以甲○○於案發之初卻諉稱其不知道是誰訂桌，並
          堅詞否認餐費為其所付？是甲○○所辯及金雅惠之證
          詞，均不足採。參酌甲○○於調查及偵查中曾供述車
          子加油或是要支付款項，由其向丙○○索取，丙○○
          預計要去哪裡，要用多少錢，就會先給甲○○；全文
          盛於偵查時亦供陳錢交給甲○○時是授權其概括使用
          等情（偵查卷第111、268、277頁），益徵上述之大
          酒桶餐廳餐費15780元，係由甲○○以丙○○事先交
          付之款項所支付。被告丙○○所辯上開餐會不是我請
          客，我沒有說要他們支持我，我也沒有拿錢給甲○○
          去付賬云云；及被告甲○○所辯我不曉得是誰邀江國
          俊等人到大酒桶餐廳吃飯云云；皆係卸責之詞，非可
          採取。
    （三）就該次飲宴之目的，其中江國俊於原審審理中陳稱：
          當天有到餐廳吃飯，被告丙○○有到場，並請大家支
          持他（原審卷1第121頁）、證人王武君於原審審理中
          也陳稱：當天有去吃飯，不知道是誰付帳，丙○○有
          到場，表示希望我們給他機會（原審卷1第131頁）、
          王邱惠美於原審審理中證稱：當天是和先生王武君一
          起前往吃飯，不知道為什麼吃飯，丙○○有到場，說
          什麼我沒有聽清楚（原審卷1第131頁）、邱國祥在原
          審審理中稱：我當天是跟著王武君前往吃飯，丙○○
          有到場，有講話，但講什麼並不清楚（原審卷1第139
          頁）。雖然沒有明確證稱該次飲宴與投票行為有直接
          對價的關係，但也都證稱確實有看到被告丙○○上台
          發表支持當選立法委員的言論，至於證人胡芳妹雖然
          在原審審理中陳稱：當天和先生邱光榮一同前往吃飯
          ，不知道丙○○有沒有去，說什麼也不知道（原審卷
          1第141頁）等語，但當時僅有30餘人，席開3桌，而
          且都是在同一餐廳內，豈可能不知道丙○○有到場致
          詞。被告丙○○既然擺設席宴，宴請有投票權人吃飯
          飲酒，還上場發表支持當選的言論，被告當時宴請的
          目的足可認定就是希望有投票權的人能夠將投票支持
          被告丙○○，擺設宴席的目的既然是要求受邀宴的人
          投票支持，而受邀宴的人原本與丙○○素昧平生，正
          值選舉活動期間，卻接受丙○○的邀宴，再經由全文
          盛上台發表言論支持當選等過程，也都知道宴席的目
          的就是在要求這些接受邀宴的人在投票時支持被告全
          文盛，既然被告丙○○、甲○○邀宴江國俊等人是在
          透過宴席的不當利益爭取投票支持，而江國俊等人參
          加宴席也知道宴席的目的，並且都接受該飲宴，足堪
          認定二者之間確實存在有對價關係。
    綜上所述，被告丙○○與甲○○，共同基於賄選之犯意聯絡
    ，招待具有投票權之人到大酒桶餐廳飲宴，交付不正利益，
    並在餐會上，由丙○○發表演說，請求聚餐人員投票支持，
    使免費享用飲宴之人得知應支持該候選人，而約江國俊等投
    票支持其當選，而許以投票支持，事證明確，其等投票行賄
    之犯行，洵堪認定。
二、核被告丙○○及甲○○所為，係犯公職人員選舉罷免法第90
    條之1第1項之投票行賄罪。2人間有犯意聯絡及行為分擔，
    應論以共同正犯。查公職人員選舉罷免法第90條之一之賄選
    罪，其行求賄選階段，屬行賄者單方意思表示行為，不以相
    對人允諾為必要，而交付賄選階段，則行賄者已實施交付賄
    賂之行為，一經交付，罪即成立，亦即投票行賄罪，於行為
    人交付賄賂或其他不正利益時，交付之相對人對其交付之目
    的，已然認識而予收受，其交付賄賂或其他不正利益之犯行
    即為成立，不以收受者確已承諾或進而為一定投票權之行使
    為必要（最高法院92年台上字第605號判決意旨參照）。又
    被告投票行賄之對象同時有多數人，然投票行賄罪所妨害之
    法益為當次選舉之正確結果，亦即單一法益一次被侵害，應
    成立單純一罪。核被告丙○○及甲○○對於有投票權之人，
    交付不正利益，而約其投票權為一定行使，係犯公職人員選
    舉罷免法第90條之1第1項之投票行賄罪。2人間有犯意聯絡
    及行為分擔，應論以共同正犯。原審據以論科，固非無見。
    惟查原判決認定高偉生、胡振英、邱朝榮、邱光明、江金英
    、丁○○、胡林增、邱光榮、胡榮典等人均係共犯，但上述
    等人業經本院前審判決無罪確定，有本案卷證可稽，原審認
    定被告等向上述各人交付其他不正利益，而約其投票權為一
    定行使，自有可議。再乙○○於台東縣調查站及本院供稱：
    伊認識丙○○，因為伊是國民黨延平鄉鄉黨部區分部桃源村
    常委，輔選丙○○參選本次山地立委選舉（90年度選他字第
    43 號卷第91頁）；伊負責招待文化團，文化團表演結束有
    回到鄉黨部，是鄉黨部主任丁○○打電話通知伊至大酒桶餐
    廳（第1審卷第2宗第278至280頁、本院更二審卷第36頁筆錄
    ）等語。則乙○○之赴宴係因乙○○參與輔選造勢工作而丁○○邀約其前往，被告並非基於行賄之犯意而邀乙○○前往
    參宴，應無疑義，原審認定乙○○係被告行賄而受邀參宴，
    亦有未當，被告等上訴意旨否認犯罪，指摘原判決關於其等
    部分為不當，求為撤銷改判無罪，雖無可取。惟原判決關於
    被告等部分既有如上所述之不當，自應撤銷改判。爰審酌被
    告丙○○前為兩屆南投縣信義鄉鄉長、第3屆立法委員，歷
    任公職人員，亦歷經數次選舉過程，應知民主法治國家舉辦
    選舉，意在以公平、公正之原則，拔擢人才為民服務，從而
    達到選賢與能之目的，而原住民為臺灣少數族群之一，其曾
    擔任重要公職，在南投縣信義鄉甚至全省之原住民族群中，
    自有其一定之聲望地位，尤應為原住民族群中之表率，竟以
    賄賂方式競選，敗壞選風，妨害民主政治之良性發展等一切
    情狀，另被告甲○○於本件犯行中係聽命於被告丙○○，犯
    罪情節較輕等情，分別量處被告丙○○有期徒刑6月；被告
    甲○○有期徒刑4月，並均諭知易科罰金之折算標準，併均
    依公職人員選舉罷免法第98條第3項之規定宣告褫奪公權被
    告丙○○2年、甲○○1年。
三、據上論斷，應依刑事訴訟法第369條第1項前段，第364條，
    第299條第1項前段，公職人員選舉罷免法第90條之1第1項，
    第98條第3項，刑法第11條前段、第28條、第41條第1項前段
    、第37條第2項，罰金罰鍰提高標準條例第2條，判決如主文
    。
本案經檢察官崔紀鎮到庭執行職務。
中　　　華　　　民　　　國　　　94　　　年　　9　月29日
                  刑事庭審判長法  官  謝志揚
                              法  官  湯文章
                              法  官  賴淳良
以上正本證明與原本無異。
如對本判決不服，應於送達後10日內，向本院提出上訴狀。（應
抄附繕本）告訴人或被害人如對於本判決不服者，應具備理由請
求檢察官上訴，其上訴期間之計算係以檢察官收受判決正本之日
期為準。
                              書記官  邱廣譽
中　　　華　　　民　　　國　　　94　　　年　　9　月29日
附錄    本判決論罪科刑法條：
公職人員選舉罷免法第90條之1:
對於有投票權之人，行求期約或交付賄賂或其他不正利益，而約
其不行使投票權或為一定之行使者，處5年以下有期徒刑，得併
科新台幣40萬元以上4百萬元以下罰金。
